【裁判字號】    98,訴,336
【裁判日期】    981109
【裁判案由】    第三人異議之訴
【裁判全文】
臺灣雲林地方法院民事判決               98年度訴字第336號
原      告  乙○
訴訟代理人  丙○○
被      告  甲○○
訴訟代理人  蔡金保  律師
上列當事人間因第三人異議之訴事件，本院於民國98年10月26日
言詞辯論終結，判決如下：
    主      文
原告之訴駁回。
訴訟費用新臺幣捌仟肆佰捌拾元由原告負擔。
    事實及理由
一、原告起訴主張：坐落於雲林縣口湖鄉○○段139-19、139-18
    9 地號等2 筆土地上之未辦理保存登記建物（下稱系爭建物
    ），為伊於約30年前向訴外人蕭聯豊借款新台幣（下同）15
    萬元並雇工興建，詎料，被告於鈞院97年度執字第23883 號
    民事執行事件中，竟以其對訴外人吳辛欽【即原告之配偶，
    已於民國（下同）98年3 月12日】之債權，聲請執行系爭
    建物並經鈞院准予查封在案。茲因系爭建物為原告所出資興
    建而取得所有，是原告就系爭建物有足以排除上開執行事件
    之權利，爰依法提起本訴並聲明撤銷對系爭建物之執行程序
    ，併訴訟費用由被告負擔。
二、被告則辯以：被告受原告夫妻之託而，擔任訴外人吳辛欽（
    即原告之配偶）向土地銀行借貸之連帶保證人，因代為清償
    上開借款而取得對吳辛欽之借款債權，並據以向鈞院聲請強
    制執行吳辛欽之財產。因系爭建物為吳辛欽所有，有其於執
    行程序所提出之水電費繳費資料為證，且為吳辛欽於查封時
    所自承，是其聲請執行系爭建物自屬有據，而原告除於查封
    時不爭執上情外，復未提出確切證據證明系爭建物為伊所出
    資興建，是原告提起本訴為無理由，爰聲明如主文。
三、兩造主要爭點：
（一）不爭執事項：
  1、原告已取得對訴外人吳辛欽之執行名義。
  2、本件執行程序尚未終結。
  3、本件債務人吳辛欽已死亡，其繼承權人均拋棄繼承。
  4、系爭建物主要基地為雲林縣口湖鄉○○段139-189 、139
     -19地號土地。
  5、系爭139-189 地號土地為吳辛欽等人分別共有，共有人無
     「分管契約」。
  6、系爭建物為未辦保存登記，經鑑價為775,000元。
（二）本件爭執事項：
  1、第一層次之爭點：系爭建物所有權人為何人？
  2、第二層次之爭點：本案兩造所提出關於供判斷系爭建物為
     何人所有之證據，其證明力（可信度）為何？
四、本院得心證之理由
  (一)按當事人主張有利於己之事實者，就其事實有舉證之責任，
    民事訴訟法第277 條前段定有明文。是主張法律關係存在之
    當事人，須就該法律關係發生所須之特別要件，負舉證責任
    （最高法院48年度台上字第887 號判例意旨參照）。次按第
    三人就執行標的物有足以排除強制執行之權利者，得於強制
    執行程序終結前，向執行法院對債權人提起異議之訴，強制
    執行法第15條定有明文。而所謂就執行標的物有足以排除強
    制執行之權利者，係指對於執行標的物有所有權、典權、留
    置權、質權存在情形之一者而言（最高法院44年台上字第
    721 號判例意旨參照）。再按不動產物權，依法律行為而取
    得設定、喪失、及變更者，非經登記，不生效力，固有民法
    第758 條所明文規定，然如非依法律行為而取得者，如出資
    建築房屋，本不基於他人既存權利而原始、獨立取得房屋所
    有權，自不以登記為取得所有權之要件，但其取得所有權之
    原因必須有相當之證明，否則即無從認為有所有權之存在，
    而得據以排除強制執行（最高法院47年台上字第705 號判例
    、89年台上字第1480號裁判意旨參照）。本件系爭建物為未
    辦理保存登記建物之事實，既為兩造所不爭執，且有本院依
    職權調取本院97年度執字第23883 號民事執行事件卷宗經核
    閱無訛，已堪認定，是以，原告主張對系爭建物有所有權以
    排除強制執行，依上揭規定及說明，自應就系爭建物為伊所
    出資建築乙節為相當之證明。
  (二)本件被告主張系爭建物為訴外人吳辛欽所有之事實，業據吳
    辛欽於受執行查封時自承，有本院97年度執字第23883 號執
    行事件97年10月22日之查封筆錄附卷可憑。此外，原告本人
    於執行處書記官詢問時，亦僅稱系爭建物為為其自用未出租
    ，未就系爭建物主張為原告所有一情，亦上揭執行事件97年
    12月9 日之查封筆錄可佐。本件依據執行處書記官當時之職
    責及前揭查封筆錄乃公務員於職務上所製作之公文書，形式
    上之真正已堪認定，是前揭筆錄內容自較為可信；準此，應
    可認定吳辛欽當時之陳述為可信，並與事實相符。
  (三)原告雖多次主張訴外人吳辛欽無力興建系爭建物等語，然查
    ，系爭建築物所在之主要基地即雲林縣口湖鄉○○段139-
    189 地號土地，其中十分之四，係於民國68年8 月8 日，以
    「買賣」為原因，而移轉登記為吳辛欽所有，此一時間點，
    約與原告所稱興建房屋之時點相當，足認吳辛欽當時並非無
    資力。反之，本件縱有如原告所稱吳辛欽當時不顧家庭，非
    常不負責任，且土地之上一手，原為吳辛欽父親所有等情，
    何以當時不將土地直接過戶給原告或吳辛欽的孩子（如原告
    之訴訟代理人等人），反而以買賣為原因由吳辛欽取得，已
    見原告所言與當時之情境有悖。
  (四)又被告於98年10月26日言詞辯論時，當原告之面，指稱吳辛
    欽要求被告擔任吳辛欽之借款保證人時，均係由原告本人與
    吳辛欽一同到被告家，前後約有6 、7 次，被告因原告夫妻
    多次請託，並保證絕不會連累被告時，被告才答應擔任吳辛
    欽之連帶保證人，吳辛欽為人收割稻穀賺的錢亦多由原告經
    手等語，原告當庭並未表示反駁，已見被告之陳述非虛；參
    以系爭借款確實用應購買稻穀收割機以為營利之用，亦可徵
    原告與吳辛欽確有為人收割稻穀以營生之計劃，夫妻同心，
    灼然可見。
  (五)佐以原告所舉之證人蕭聯豊於98年9 月28日亦證稱「房子（
    系爭建物）蓋好的時候很好，是水沖後，吳辛欽要求的，因
    為原來的方位吳辛欽都不賺錢。」等語。此外，證人侯福仁
    於98年10月26日亦證稱系爭建物門前涼棚係吳辛欽為防雨水
    潑入屋內，乃由被告陪同吳辛欽前往侯福仁處，請侯福仁前
    往測量、估價，然後向吳辛欽報價，經吳辛欽同意後才開始
    施工等情，有證人侯福仁於本院98年10月26 日 之言詞辯論
    筆錄在卷可查。益可信本件吳辛欽對系爭建物（房屋）有主
    導權。由此，佐以前述原告前於查封期日不為爭執等情，可
    認本件系爭建物，苟為原告所有，原告卻不於執行查封時，
    或在吳辛欽尚在人世時，及時向執行處提出爭執；卻於原告
    配偶吳辛欽過世，原告等人並均為拋棄繼承後，始提出與先
    前行為有異之爭執，原告爭執之行為與時間點，顯與一般社
    會常情有間。
  (六)至於原告主張系爭建物為原告向訴外人蕭聯豊借款15萬元，
    並雇工興建，應由原告原始取得系爭建物所有權等語，固經
    原告聲請證人蕭聯豊及丁○○於準備期日到庭證言，有本院
    98 年9月28日準備程序筆錄在卷（見卷內第19頁至第22頁）
    可稽，惟查：
    1.證人蕭聯豊雖主張曾借款15萬元予原告，並由原告用以蓋
      房子云云，然未能提出借據或其他事證為佐，已難認有據
      ；又縱認其所述為真，以原告配偶吳辛欽當時在外放蕩、
      花錢，在原告兒子還小的情況下，所借款項是否用於興建
      系爭建物，實容有可疑；且就證人蕭聯豊復陳稱吳辛欽當
      時都在賭博、開剃頭店（作按摩的）、四處在外帶女人，
      另原告係於二年後始陸續以作散工或受僱放鰻魚等方式賺
      錢償還上開借款等情觀之，顯見當時吳辛欽之資力優渥，
      且原告以前揭工作之工資如何能有餘裕清償借款，是原告
      主張系爭建物係伊而非吳辛欽所出資興建，亦與常情不符
      。另參以證人蕭聯豊為吳辛欽之妹夫，與原告為三親等內
      旁系姻親之事實，為渠等所自承，亦見彼此關係親密，職
      是，被告質疑證人蕭聯豊與原告間並無消費借貸契約，依
      上各情觀之，尚非空言指摘，實非無據。
    2.又證人丁○○固主張受原告雇用，並向原告領取工資等語
      。惟查，證人丁○○既自承所擔任者為粗重工作，如搬運
      磚頭等部分，而非承包商或出售材料予原告者，且丁○○
      前後亦僅參與興建系爭建物20多天，是縱認其所述工資係
      向原告領取屬實，亦難以遽而認定系爭建物為原告所出資
      興建，而無從採信。
    3.從而，原告以前揭事證主張伊出資興建系爭建物等情，並
      不足推翻上揭論證；此外，而原告復未能提出其他事證供
      本院審酌，是原告既未能舉證以實其說，此部分之主張自
      屬無據，應不予採信。
  (七)末查，本件原告既以系爭建物為其於30年前所出資興建，是
    伊與吳辛欽之婚姻應係於74年6 月3 日民法修正前所成立，
    則關於本件債務人夫妻財產之認定，參酌上開修正前，於19
    年12月26日所制定之夫妻財產制之規定如當時之民法第1017
    條第1 項、第2 項則分別規定：「聯合財產中，妻於結婚時
    所有之財產，及婚姻關係存續中因繼承或其他無償取得之財
    產，為妻之原有財產，保有其所有權。」「聯合財產中夫之
    原有財產及不屬於妻之原有財產之部分，為夫所有。」等規
    定，本件原告所稱系爭建物（房屋）興建時，既為原告於婚
    姻關係存續中所取得，依當時有效之民法第1016條前段之規
    定，即應認為聯合財產。如原告主張為伊之特有財產或原有
    財產，即應由伊就此事實，負舉證責任（最高法院72年台上
    字第4551號裁判意旨參照）。茲因本件依原告主張已難認系
    爭建物為伊之原有財產或特有財產，是縱認原告主張系爭建
    物為伊所出資興建乙情屬實，依原告與吳辛欽結婚當時所適
    用之夫妻財產制，系爭建物亦屬聯合財產而為夫所有，原告
    主張就系爭建物有所有權，尚屬無據，不應予採信。
五、綜上所述，原告主張系爭建物為原告所出資興建一節，並無
    法為積極之證明，反而，由相關證據及規定，可推徵原告之
    夫吳辛欽才是系爭建物之所有權人，原告既非系建物之所有
    權人，又已拋棄對吳辛欽之繼承權，自無從以所有權人之地
    位排除系爭強制執行。從而，原告主張其對系爭建物有排除
    強制執行之權利，並提起本件第三人異議之訴，請求撤銷本
    院97年度執字第23883 號就系爭建物所為之強制執行程序，
    為無理由，應予駁回。
六、本件事證已臻明確，兩造其餘攻擊防禦方法及陳述證據，認
    與判決之結果無影響，爰不一一論述，附此敘明。
七、本件第三人異議之訴，原告所爭執之標的物為系爭未辦保存
    登記之建物，該建物業經法院執行處囑託鑑價為775,000 元
    ，有鑑定報告及拍賣公告附卷可憑；據此，本件第一審應徵
    之裁判費為8,480 元，原告於起訴時，誤以被告執行名義之
    總金額為據，而自行計算及繳納裁判費，原告溢繳部分，自
    應退還。
八、據上論結，本件原告之訴為無理由，依民事訴訟法第78條，
    判決如主文。
中    華    民    國    98    年    11    月    9     日
                  民事第一庭    法  官  黃玉清
以上正本係照原本作成
如對本判決上訴，須於判決送達後廿日內向本院提出上訴狀
中    華    民    國    98    年    11    月    9     日
                                書記官  林美鳳


司法院資訊處製作；財團法人民間司法改革基金會備份。
